臺灣臺南地方法院民事裁定
110年度消債職聲免字第65號
聲  請  人
即 債 務人  林延蒼  
債  權  人  第一商業銀行股份有限公司

法定代理人  邱月琴  
代  理  人  莊翠華  
債  權  人  星展(台灣)商業銀行股份有限公司  


法定代理人  林鑫川  


上列聲請人聲請消費者債務清理事件，經本院裁定清算程序終止
後移送裁定免責，本院裁定如下：
    主  文
聲請人林延蒼不予免責。
    理  由
一、按法院為終止或終結清算程序之裁定確定後，除別有規定外
    ，應以裁定免除債務人之債務；法院裁定開始清算程序後，
    債務人有薪資、執行業務所得或其他固定收入，扣除自己及
    依法應受其扶養者所必要生活費用之數額後仍有餘額，而普
    通債權人之分配總額低於債務人聲請清算前2年間，可處分
    所得扣除自己及依法應受其扶養者所必要生活費用之數額者
    ，法院應為不免責之裁定。但債務人證明經普通債權人全體
    同意者，不在此限；債務人有下列各款情形之一者，法院應
    為不免責之裁定。但債務人證明經普通債權人全體同意者，
    不在此限：於7年內曾依破產法或本條例規定受免責。故
    意隱匿、毀損應屬清算財團之財產，或為其他不利於債權人
    之處分，致債權人受有損害。捏造債務或承認不真實之債
    務。聲請清算前2年內，因消費奢侈商品或服務、賭博或其
    他投機行為，所負債務之總額逾聲請清算時無擔保及無優先
    權債務之半數，而生開始清算之原因。於清算聲請前1年內
    ，已有清算之原因，而隱瞞其事實，使他人與之為交易致生
    損害。明知已有清算原因之事實，非基於本人之義務，而
    以特別利於債權人中之一人或數人為目的，提供擔保或消滅
    債務。隱匿、毀棄、偽造或變造帳簿或其他會計文件之全
    部或一部，致其財產之狀況不真確。故意於財產及收入狀
    況說明書為不實之記載，或有其他故意違反本條例所定義務
    之行為，致債權人受有損害，或重大延滯程序，消費者債務
    清理條例（下稱消債條例）第132條、第133條、第134條分
    別定有明文。又消債條例之立法目的，在於使陷於經濟上困
    境之消費者，得分別情形依該條例所定重建型債務清理程序
    （更生）或清算型債務清理程序（清算）清理債務，藉以妥
    適調整其與債權人及其他利害關係人之權利義務關係，保障
    債權人之公平受償，並謀求消費者經濟生活之更生機會，從
    而健全社會經濟發展；消費者依清算程序清理債務，於程序
    終止或終結後，為使其在經濟上得以復甦，以保障其生存權
    ，除另有上述消債條例第133條、第134條所規定不予免責之
    情形外，就債務人未清償之債務採免責主義（消債條例第1
    條、第132條立法理由參照）。
二、查本件聲請人前於民國109年6月5日向本院具狀聲請更生，
    主張其於第三人川宇實業有限公司(下稱川宇公司)擔任操作
    員一職，每月薪資新臺幣(下同)24,000元，扣除每月生活必
    要費用14,866元後，餘額為9,134元，不足清償最大債權金
    融機構第一商業銀行股份有限公司（下稱第一銀行）提供分
    180期、每期（月）償還41,308元之還款方案，認聲請人客
    觀上處於因欠缺清償能力而不足以清償債務之經濟狀態，經
    本院以109年度消債清字第34號裁定自110年2月18日下午5時
    起開始清算程序，嗣經本院司法事務官以110年度司執消債
    清字第13號進行清算程序，將清算財團之總財產即聲請人之
    保單解約金125,678元，以裁定代債權人會議決議財產處分
    方式，並製作分配表，將上開款項分配予各債權人後，於11
    0年7月21日裁定終結清算程序並確定在案等情，業經本院依
    職權調取上開債務清理事件相關卷宗核閱屬實，則依消債條
    例第132條規定，本院即應進行聲請人應否免責之審理。
三、本院依消債條例第136條規定，通知債權人及聲請人具狀並
    於111年1月20日下午4時45分到場陳述意見，經聲請人到場
    ，債權人、聲請人並具狀表示意見如下：
  ㈠聲請人陳述意見略以：聲請人仍在川宇公司任職，每月薪資2
    4,000元，目前每月支出生活必要費用15,965元，聲請清算
    前2年共領有中華郵政存簿利息2元、薪資576,000元；支出3
    56,784元，可得處分金額219,218元，請准裁定免責。
  ㈡債權人星展(台灣)商業銀行股份有限公司陳述意見略以：聲
    請人現雖無薪資收入，惟僅42歲，距離法定退休年齡尚有23
    年之久，尚非謂無工作能力及償債資歷，應另向債權人提出
    協議還款計畫，以符公平正義原則，綜上所述，債權人不同
    意聲請人免責，請依職權調查有無消債條例第133條、第134
    條規定不免責事由。
　㈢債權人第一銀行陳述意見略以：依公平分配原則，為避免債
    務人濫用消債條例，法院就債務人免責及復權之裁定應予嚴
    謹之限制，審酌消債條例設立制度之目的，是請依職權調查
    聲請人有無消債條例第133條、第134條規定不免責事由，而
    依聲請人之年齡各方面考量，應仍有工作能力，時應勤勉工
    作，樽節開支，以解決債務，債權人反對聲請人受免責之裁
    定。
四、經查：
  ㈠聲請人有消債條例第133條所定應不予免責之事由：
  ⒈審認聲請人是否具有消債條例第133條所定應不予免責之情形
    ，應考量其是否合於「於清算程序開始後債務人有薪資、執
    行業務所得或其他固定收入，扣除自己及依法應受其扶養者
    所必要生活費用之數額後仍有餘額」及「普通債權人之分配
    總額低於債務人聲請清算前2年間，可處分所得扣除自己及
    依法應受其扶養者所必要生活費用之數額」此兩要件，來判
    斷其有無消債條例第133條規定之適用。
  ⒉經查，聲請人主張其於川宇公司擔任操作員，每月薪資24,00
    0元等語，有聲請人提出之川宇公司服務證明書、薪資明細
    單附卷可稽（本院109年度消債清字第34號卷第77-99頁、本
    院卷第69頁），此外，查無其他證據資料證明聲請人尚有其
    主張收入以外之所得，是認聲請人每月收入應為24,000元。
  ⒊按債務人必要生活費用，以最近1年衛生福利部或直轄市政府
    所公告當地區每人每月最低生活費1.2倍定之，消債條例第6
    4條之2第1項定有明文。而以107、108、109年度衛生福利部
    所公告之臺南市每人每月最低生活費12,388元之1.2倍計算
    之，即為14,866元，故聲請人自陳每月必要生活費用14,866
    元，應為可採。
  ⒋準此，聲請人於聲請清算前2年間（即自107年6月6日起至109
    年6月5日止），可處分所得扣除自己必要生活費用後，餘額
    為219,218元【計算式：(24,000元×24個月＋2元(中華郵政存
    簿利息)－14,866元×24個月＝219,218元】。而本件普通債權
    人於清算程序受償125,678元，是本件債權人之分配總額顯
    然低於聲請人聲請清算前2年間，可處分所得扣除自己及依
    法應受扶養者所必要生活費用之數額，且普通債權人並未全
    部同意聲請人免責，依消債條例第133條規定，本院應為不
    免責之裁定。
  ㈡聲請人無消債條例第134條所定應不予免責之事由：
　　消債條例關於清算程序係以免責主義為原則，不免責為例外
    ，倘債權人主張聲請人有消債條例第134條各款所定不免責
    之情事，自應由債權人就聲請人有合於上開各款要件之事實
    ，舉證以實其說。然本件債權人均未具體說明或提出相當事
    證加以證明，自難認聲請人有消債條例第134條各款所定不
    免責事由之情事存在，故聲請人並無消債條例第134條所定
    不免責事由之存在，堪可認定。
四、綜上所述，債務人既有消債條例第133條不應免責之情形，
    復未經普通債權人全體同意免責，依首揭規定，本件債務人
    不得免責，爰裁定如主文。另債務人受不免責裁定確定後，
    繼續清償債務，達消債條例第141條、第142條規定之數額時
    ，仍得聲請法院裁定免責，附此敘明。
中　　華　　民　　國　 111　　年　　2 　　月　　23　　日
                  消債法庭  法  官　施介元
以上正本係照原本作成。　　　　　　　　　
如不服本裁定，應於裁定送達後10日內，以書狀向本院提出抗告
，並繳納抗告費新臺幣1,000元。
中　　華　　民　　國　 111　　年　　2 　　月　　23　　日
　　　　　　　　　　　　　  書記官  曾怡嘉
附錄：
一、債務人繼續清償得聲請法院裁定免責之規定：
    消費者債務清理條例第141條第1項：
    債務人因第133條之情形，受不免責之裁定確定後，繼續清
    償達該條規定之數額，且各普通債權人受償額均達其應受分
    配額時，得聲請法院裁定免責。
    消費者債務清理條例第142條：
    法院為不免責或撤銷免責之裁定確定後，債務人繼續清償債
    務，而各普通債權人受償額均達其債權額之20%以上者，法
    院得依債務人之聲請裁定免責。
二、債務人嗣後聲請法院裁定免責之說明：
    債務人嗣後聲請裁定免責時，須清償各普通債權之最低應受
    分配額。

附表：（新臺幣，元以下四捨五入）                                             110年度消債職聲免字第65號         編號 債  權  人 債 權 總 額 公告之債權比例 已分配受償額 債務人依消債條例第133條規定所應清償之最低總額 繼續清償至消債條例第141條所定各債權人最低應受分配額之數額(計算式如註1) 消債條例第142條所定債權額20％ 繼續清償至消債條例第142 條所定債權額20％之數額(計算式如註2) 1 第一商業銀行股份有限公司 9,363,939元 59.01％ 74,164元 129,361元 55,197元 1,872,788元 1,798,624元 2 星展(台灣)商業銀行股份有限公司 6,504,157元 40.99％ 51,514元 89,857元 38,343元 1,300,831元 1,249,317元 總         計  15,868,096元 100％ 125,678元 219,218元 93,540元 3,173,619元 3,047,941元 備註： 一、本附表債權總額欄所示數額、公告債權比例欄，係依本院110年度司執消債清字第13號清算事件110年5月7日公告之債權表所示無擔保及無優先債權人債權比率、債權總額為據（見本院司執消債清字卷第88至89頁）。 二、本院110年度司執消債清字第13號清算事件110年5月7日公告之債權表所示劣後債權，依消債條例第29條、消債條例施行細則第39條之規定，不計入債權總額。         註1：繼續清償至第141條第1項所定各債權人最低應受分配額之數額＝債務人依本條例第133條規定所應清償各債權人之最低總額－各債權人已分配受償額。 註2：繼續清償至本條例第142條所定債權額20%之數額＝本條例第142條所定各債權人債權額之20％－各債權人已分配受償額。